【裁判字號】    89,判,1467
【裁判日期】    890511
【裁判案由】    採取土石
【裁判全文】
行  政  法  院  判  決                          八十九年度判字第一四六七號
    再 審原 告  高嬌即永大砂石商行
    再 審被 告  宜蘭縣政府
右當事人間因採取土石事件，再審原告對本院中華民國八十八年三月四日八十八年度
判字第四六○號判決提起再審之訴。本院判決如左︰
    主  文
再審之訴駁回。
    事  實
緣再審原告於民國八十五年七月二日向再審被告申請採取宜蘭縣三星鄉○○○段破布
鳥小段二七九之二八五地號附近蘭陽溪河川公地之土石，案經再審被告以八十五年七
月八日八五府建水字第七四二七一號函復再審原告所請礙難受理，再審原告不服，向
台灣省政府提起訴願，經該府以八十六年一月十四日八六府訴三字第一四四○六四號
訴願決定書決定「原處分撤銷，由原處分機關另為處分」，再審被告乃於八十六年九
月九日以八六府建水字第八九八七三號函重為處分，略謂「本府基於河川管理之需要
，業停止受理申請使用河川地採取土石，且貴行申請區域亦位於台灣省政府八十六年
六月二十八日八六府水政字第一五七八○七號公告禁採範圍內，故本府礙難受理」，
再審原告不服，循序提起行政訴訟，經本院八十八年三月四日八十八年度判字第四六
○號判決（以下稱原判決）駁回。再審原告以本件原判決有行政訴訟法第二十八條第
一款再審事由，對之提起再審之訴。茲摘兩造訴辯意旨於次：
再審原告起訴意旨略謂︰一、按訴願法第二十四條：「訴願之決定確定後，就其事件
，有拘束各關係機關之效力。」規定，對於再審原告河川公地砂石採取案，再審被告
於前處分所謂：「停止受理」，既經臺灣省政府八十六年一月十四日八六府訴三字第
一四四○六四號訴願決定書撤銷在案，並於理由欄指示：「本案停止受理處分之案件
，請依土石採取規則第十二條規定，受理申請辦理勘查之後報水利局審核決定。」。
惟再審被告本應受決定拘束受理申請辦理而不為，竟於八十六年九月九日八六府建水
字第八九八七三號函所為處分再度引用「停止受理」，並檢還再審原告申請書件，顯
然違反訴願法第二十四條規定。又土石採取規則第二十條：「中央主管機關為保存或
調節土石供需，必要時得公告一定區域為保留區，停止受理土石採取。」規定，已明
訂「停止受理土石採取」之公告係屬中央主管機關權責。今再審被告引用「停止受理
」之處分，顯然違反上揭土石採取規則第二十條規定，按行政訴訟法第一條第二項：
「逾越權限或濫用權力之行政處分，以違法論。」規定，則再審被告所為處分，實為
逾越權限而違背法令，嚴重損害再審原告合法權利至鉅，爰依法提起再審之訴。二、
臺灣省河川管理規則第四十七條：「管理機關應於河川治理計畫目標下許可採取砂石
，並以穩定河床，不影響水流流向及疏濬河道為主，得河床地形變遷、通水斷面及
其他因素，分段劃定若干可採區及禁採區，並公告之。」規定，已明訂其法定方式；
其公告必需同時包括可採區「及」禁採區，方為適法。惟臺灣省政府八十六年六月二
十八日八六府水政字第一五七八○七號公告依據一係臺灣省河川管理規則第四十七條
，但「公告主旨」僅「禁採」範圍並無「可採」範圍，顯然違反臺灣省河川管理規則
第四十七條之法定方式。按民法第七十三條：「法律行為。不依法定方式者。無效。
」規定，則臺灣省政府上揭僅禁採之公告，本屬無效。三、按司法院釋字第三六三號
解釋：「地方行政機關為執行法律，得依其職權發布命令為必要之補充規定，惟不得
與法律牴觸。」規定，對於臺灣省政府八十六年六月二十八日八六府水政字第一五七
八○七號公告所為裁量權之行使，已違背臺灣省河川管理規則第四十七條之法定方式
之事實，因鈞院原判決於理由欄所謂：「臺灣省政府依上述規定基於管理機關職權，
以八十六年六月二十八日八六府水政字第一五七八○七號公告宜蘭縣蘭陽溪、羅東溪
禁採河段，乃依法令規定為裁量權之行使」之詞，顯有適用法規錯誤，即與上揭解釋
意旨相違背，為本件依法提起再審之訴理由，請判決廢棄原判決，撤銷一再訴願決定
及原處分等語。
再審被告答辯意旨略謂︰一、查再審被告停止受理系爭土石採取申請之處分，雖曾經
臺灣省政府訴願決定撤銷，惟該撤銷意旨係以臺灣省政府建設廳於八十五年十一月七
日為「研商宜蘭縣政府公告停止受理轄內河川土石採取之申請之適法性及處理辦法」
邀集經濟部、臺灣省政府法規委員會等單位派員會同討論，於八十五年十二月二日以
八五建水字第○三四七○八號函送會議紀錄，並請原處分機關依研商結論事項辦理。
查該研商結論：「本案停止受理處分之案件，請依土石採取規則第十二條規定，受
理申請辦理勘查之後報水利局審核決定。」惟再審被告於事後以八十六年十月十八日
八六府建水字第一二二九九二號函臺灣省政府同意停止受理系爭河段採取土石，並經
台灣省政府以八十六年十月三十日八六府水政字第○九七五六六號函同意備查，該研
商結論既與臺灣省政府上開同意停止受理函相牴觸，再審被告自無依該研商結論辦理
之餘地，有鈞院八十八年度判字第六四○號判決書理由後段可稽。另查臺灣省政府八
十六年六月二十八日八六府水政字第一五七八○七號公告係依據臺灣省河川管理規則
第四十七條規定所為之「禁採公告」，非為再審原告訴稱係為引用土石採取規則第二
十條規定所為之「停止受理」公告，本件再審原告向再審被告申請土石採取，再審被
告以該區業經臺灣省政府八十六年六月二十八日一五七八○七號公告禁採而否准所請
，並無應受理而不受理之情事，再審原告以處分書載有「歉難受理」而訴稱再審被告
有「不受理」之情事顯係誤解，是再審被告原處分函（八十六年九月九日八六府建水
字八九八七三號）於法並無不合，並無違反訴願法第二十四條之規定，原告當無據為
提起再審之理由。二、按「本規則所稱管理機關在省為臺灣省水利局，在縣（市）為
縣（市）政府（建設局或工務局）」、「省管理機關辦理左列事項：一、．．．四、
主、次要河川使用行為除農作物外，其許可、撤銷之審核。」、「縣（市）管理機關
辦理左列事項．．．五、除特別河段外各河川使用申請案件之受理、審核、許可及撤
銷。．．．」、「左列行為應向該河川管理機關申請許可．．．三、在河川區域採取
砂石者。．．．」、「管理機關應於河川治理計畫目標下許可採取砂石，並以穩定河
床，不影響水流、流向及疏濬河道為主，得河床地形變遷、通水斷面及其他因素，
分段劃定若干可採區及禁採區，並公告之」，臺灣省河川管理規則第三條第一項前段
、第六條第四款、第七條第五款、第三十四條第一項第三款及第四十七條第一項分別
定有明文。三、是依據臺灣省河川管理規則第四十七條第一項規定，臺灣省政府就主
、次要河川（蘭陽溪）有公告禁採之權責，該府八十六年六月二十八日八六府水政字
第一五七八○七號公告宜蘭縣蘭陽溪、羅東溪禁採河段，並無違誤。本案再審被告對
再審原告之申請案，經審核結果查其申請地點既位於省府上開公告禁採範圍內，再審
被告遂據以否准所請，函復再審原告歉難受理，於法亦無不合。另再審原告一再主張
，臺灣省政府上開公告，未依臺灣省河川管理規則第四十七條規定之法定方式，應包
含可採區與禁採區，依民法第七十三條之規定，應為無效云云。經查鈞院原判決理由
後段：「．．．次查依據臺灣省河川管理規則第四十七條規定：「管理機關應於河川
治理計畫目標下許可採取砂石，．．．『得』視河床地形變遷、通水段面及其他因素
，分段劃定若干可採區及禁採區，並公告之。臺灣省政府依上述規定基於管理機關職
權，以八十六年六月二十八日八六府水政字第一五七八○七號公告宜蘭縣蘭陽溪、羅
東溪禁採河段，乃依法令規定為裁量權之行使。」；另查鈞院八十八年度判字第二八
一號判決書理由後段「．．．管理機關依臺灣省河川管理規則第四十七條規定，得
河床地形變遷、通水斷面及其他因素，分段劃定若干可採區及禁採區；如認整條河川
均可或均不可採取砂石時，亦可公告全面准許採取，抑或全面禁採，並非違背法定方
式，而使之無效。．．．」鈞院業已詳查述明，原告主張，顯係對上揭條文認知有誤
，不足採信，請駁回再審之訴等語。
    理  由
一、按當事人對於本院判決提起再審之訴，必須具有行政訴訟法第二十八條所列各款
情形之一者，始得為之。而該條第一款所謂「適用法規顯有錯誤」，係指原判決所適
用之法規與該案應適用之現行法規相違背，或與解釋判例有所牴觸者而言，至於法律
上見解之歧異，再審原告對之縱有爭執，要難謂為適用法規錯誤而據為再審之理由。
本件再審原告於八十五年七月二日向再審被告申請採取宜蘭縣三星鄉○○○段破布鳥
小段二七九之二八五地號附近蘭陽溪河川公地之土石，案經再審被告以八十五年七月
八日八五府建水字第七四二七一號函復再審原告所請礙難受理，再審原告不服，向台
灣省政府提起訴願，經該府以八十六年一月十四日八六府訴三字第一四四○六四號訴
願決定書決定「原處分撤銷，由原處分機關另為處分」，再審被告乃於八十六年九月
九日以八六府建水字第八九八七三號函重為處分，略謂「本府基於河川管理之需要，
業停止受理申請使用河川地採取土石，且貴行申請區域亦位於台灣省政府八十六年六
月二十八日八六府水政字第一五七八○七號公告禁採範圍內，故本府礙難受理」，再
審原告不服，循序提起行政訴訟。
二、本院原判決以：「依據首揭規則（台灣省河川管理規則）第四十七條第一項規定
，省府就主、次要河川有公告禁採之權責，本件原告（即再審原告，下同）申請採取
土石之地點，業經省府以八十六年六月二十八日八六府水政字第一五七八○七號公告
禁採，並由被告（即再審被告，下同）查證在案，．．．被告據以函復「礙難受理」
，揆諸首揭規定，亦無不合云云，而將本件原處分予以維持。被告重為「礙難受理」
處分之理由既有不同，自不受原訴願決定之拘束。原告謂被告之重為處分已違反訴願
法第二十四條之規定云云，核無足採。次查依據臺灣省河川管理規則第四十七條規定
：「管理機關應於河川治理計畫目標下許可採取砂石，．．．『得』河床地形變遷
、通水斷面及其他因素，分段劃定若干可採區及禁採區，並公告之。」臺灣省政府依
上述規定基於管理機關職權，以八十六年六月二十八日八六府水政字第一五七八○七
號公告宜蘭縣蘭陽溪、羅東溪禁採河段，乃依法令規定為裁量權之行使。至原告所訴
，該公告只有禁採區而無可採區，係為不依法定之方式云云，顯係對上揭法條認知有
誤。原告申請採石地點既位於該公告禁採範圍內，被告據以函復原告申請礙難受理，
於法亦無不合。又查臺灣省政府雖於七十七年二月三日七七府建水字第一四四九三○
號公告蘭陽溪可採範圍，惟另為維護河防等公共設施安全，復於八十六年六月二十八
日以八六府水政字第一五七八○七號公告蘭陽溪禁採河段。此僅為權責機關行政命令
之變更，乃屬依法令規定為裁量權之行使，並不及法規之修正、變更，適用新舊法
規之問題。況查原告申請日期雖為八十五年七月二日，惟迄至被告依據臺灣省政府八
十六年一月十四日八六府水訴三字第一四四○六四號訴願決定撤銷原處分，另以八十
六年九月九日八六府建水字第八九八七三號函駁回前，本申請案之處理程序並未終結
，縱依中央法規標準法第十八條規定：「各機關受理人民聲請許可案件適用法規時，
除依其性質應適用行為時之法規外，如在處理程序終結前，據以准許之法規有變更者
，適用新法規。但舊法規有利於當事人而新法規未廢除或禁止所聲請之事項者，適用
舊法規。」之規定，本案原告申請地點既位於臺灣省政府八十六年六月二十八日八六
府水政字第一五七八○七號公告禁止事項之禁採地點，即無同條文後段但書規定之適
用。是被告對原告之申請案爰依上開公告，以八十六年九月九日八六府建水字第八九
八七三號函駁回之，並無違反中央法規標準法第十八條之規定，當無原告所稱，違反
法規強制規定而無效之行為。等語，駁回原告之訴，並無適用法規顯有錯誤之情事。
三、再審原告雖以本院原判決有行政訴訟法第二十八條第一款適用法規顯有錯誤之事
由，提起本件再審之訴，並主張如事實欄之記載。但查，
（一）再審被告八十五年七月八日八五府建水字第七四二七一號函復再審原告所請礙
難受理，雖經台灣省政府八十六年一月十四日八六府訴三字第一四四○六四號訴願決
定書予以撤銷，命再審被告另為之處分，並於理由中說明「請依土石採取規則第十二
條規定，受理申請辦理勘查之後報水利局審核決定之」。惟其後台灣省政府府於八十
六年九月九日以八六府建水字第八九八七三號函公告蘭陽溪及羅東溪部分河段為禁採
砂石河段，有公告影本附原處分卷可稽，則再審被告依其上級地方政府於前述訴願決
定後新作成之命令所示，否准再審被告採取蘭陽溪土石，乃因法令變更所致，並未違
反訴願法第二十四條「訴願之決定確定後，就其事件有拘束個機關之效力」規定。
（二）、又按土石管理規則為經濟部依職權所頒佈之命令，該規則第二條規定，「土
石採取除法律另有規定外，依本規則辦理」。第三條第一款規定，「土石指礦業法第
二條所列各礦以外之土、砂、礫、石」。第四條第一項規定，「本規則所稱主管機關
在中央為經濟部；在省為建設廳；在直轄市為建設局或工務局；在縣市為縣市政府」
；第二十條雖規定，「中央主管機關為保存或調節土石供需，必要時得公告一定區域
為保留區，停止受理土石採取」，該規則所指土石，並未區分河川內之土石或陸地上
之土石，停止受理土石採取，亦不以河川之管理必要為限。而台灣省河川管理規則係
台灣省政府依據水利法第十條「省（市）、縣（市）各級主管機關辦理水利事業，於
不牴觸本法範圍內，得訂定單行規章。但應報上級主管機關。」之授權，所訂定之法
規，其適用之範圍與土石採取規則並不相同，尚難認河川管理規則有牴觸中央法規之
情事。則台灣省政府依據河川管理規則第四十七條第一項規定，省府就主、次要河川
有公告禁採之權責，本件原告申請採取土石之地點，業經省府以八十六年六月二十八
日八六府水政字第一五七八○七號公告禁採，再審被告據以函復「礙難受理」，揆諸
首揭規定，亦無不合。
（三）至於臺灣省河川管理規則第四十七條規定：「管理機關應於河川治理計畫目標
下許可採取砂石，．．．『得』河床地形變遷、通水段面及其他因素，分段劃定若
干可採區及禁採區，並公告之」，係揭示許可採取砂石之目的為治理河川，如符合該
目標，臺灣省政府依上述規定，基於管理機關職權，自得公告禁採砂石，台灣省政府
以八十六年六月二十八日八六府水政字第一五七八○七號公告宜蘭縣蘭陽溪、羅東溪
禁採河段，乃依法令規定為裁量權之行使。再審原告所訴，該公告只有禁採區而無可
採區，係為不依法定之方式云云，顯係對上揭法條認知有誤。再審原告申請採石地點
既位於該公告禁採範圍內，再審被告據以函復原告申請礙難受理，於法亦無不合。本
院原判決所持法律見解，雖與再審原告主張不同，惟並未違背現行法規或解釋判例，
其駁回再審原告之訴，並無適用法規顯有錯誤之事由。
四、綜上所述，本院前審駁回再審原告之訴，並無適用法規顯有錯誤之事由，再審原
告起訴意旨，難謂為有理由，應予駁回。
據上論結，本件再審之訴為無理由，爰依行政訴訟法第三十三條、民事訴訟法第五百
零二條第二項，判決如主文。
中    華    民    國     八十九      年      五      月      十一       日
                    行 政 法 院 第 三 庭
                                審 判 長 評  事      曾  隆  興
                                         評  事      鄭  淑  貞
                                         評  事      林  家  惠
                                         評  事      徐  瑞  晃
                                         評  事      張  瓊  文
右  正  本  證  明  與  原  本  無  異
                                         法院書記官  賀  瑞  鸞
中    華    民    國     八十九      年      五      月      十一       日


司法院資訊處製作；財團法人民間司法改革基金會備份。
